【裁判字號】    99,交抗,366
【裁判日期】    990603
【裁判案由】    聲明異議
【裁判全文】
臺灣高等法院臺中分院刑事裁定         99年度交抗字第366號
抗 告 人即
原處分機關  交通部公路總局新竹區監理所苗栗監理站
代  表  人  張錦坤
受處分人    甲○○
上列抗告人因聲明異議案件，不服臺灣苗栗地方法院中華民國99
年3 月18日裁定（99年度交聲字第55號），提起抗告，本院裁定
如下：
    主  文
原裁定撤銷。
原處分關於吊扣汽車駕駛執照貳拾肆個月部分撤銷。
受處分人甲○○駕駛輕型機器腳踏車，經測定酒精濃度超過規定
標準，吊扣輕型機器腳踏車駕駛執照貳拾肆個月。
    理  由
一、本件抗告意旨略以：本案受處分人僅持有大貨車普通駕駛執
    照，未領有輕型機車駕駛執照，酒後騎乘輕型機車違規，因
    異議人已領有較高級之大貨車普通駕駛執照，依據道路交通
    安全規則第61條第1項第3款規定准許駕駛輕型機車，故渠酒
    駕違規依規定尚應受吊扣駕駛執照處分時，應以其准許駕駛
    輕型機車之大貨車普通駕駛執照為吊扣處分。縱使原裁定不
    得吊扣受處分人之大貨車普通駕駛執照，次按現行駕駛執照
    區分為機車駕駛執照（照類有大型重型、普通重型、重型、
    普通輕型、輕型等）及汽車駕駛執照（照類有普小、職小、
    普貨、職貨、普客、職客、普聯、職聯等照類），雖受處分
    人未領有輕型機車駕駛執照，然依上揭裁定理由亦有「異議
    人既係違規酒後騎乘輕型機車，於受吊扣處分時自僅能吊扣
    輕型機車駕駛執照，以限制其騎乘同類型機車之權利」，另
    參照苗栗地方法院98年度交聲字第352 號裁定，亦有「駕駛
    人雖僅持有一張職業大貨車駕駛執照，然該駕駛執照實則包
    含較低級種類之輕型機器腳踏車之駕駛資格，屬『多合一』
    之駕駛執照，是原處分機關於執行時，自非不得在受處分人
    繳送之職業大貨車駕駛執照上註明『吊扣輕型機車之駕駛執
    照』後發還，供其繼續持用」而裁定「吊扣普通輕型機器腳
    踏車駕駛執照1年」之見解，故本案裁定「不罰」容非妥適
    。爰請撤銷原裁定，更為適當之裁定云云。
二、原裁定意旨略以：異議人有於上開時、地，為警舉發其飲酒
    超過法定標準值而仍騎乘上開輕型機車之違規事實，為異議
    人所不爭執，並有舉發違反道路交通管理事件通知單、裁決
    書等各1 份在卷可考，是異議人違反同條例第35條第1項第1
    款之違規事實，堪予認定。次查，本件異議人既係違規酒後
    騎乘輕型機車，依上揭說明，於受吊扣處分時自僅能吊扣輕
    型機車駕駛執照，以限制其騎乘同類型機車之權利。惟異議
    人僅持有普通大貨車駕駛執照，未領有輕型機車駕駛執照，
    且異議人持有普通大貨車駕駛執照騎乘輕型機車，為道路交
    通安全規則第61條所允許。原處分機關因異議人無輕型機車
    駕駛執照可供吊扣，逕予吊扣其普通大貨車駕駛執照，雖可
    達成限制異議人繼續騎乘輕型機車，並預防酒後騎乘輕型機
    車造成危險之目的，然亦同時限制駕駛人駕駛普通大貨車權
    利之結果果，無異剝奪異議人駕駛普通大貨車之權利，所造
    成之損害（異議人喪失繼續駕駛普通大貨車之權利）已與欲
    達成目的（限制異議人騎乘輕型機車，以預防酒後騎乘輕型
    機車所造成之危險）之利益顯失均衡。是其裁處範圍、方式
    、手段，似有違依法行政、比例原則及平等原則，亦與修正
    後道路交通管理處罰條例第68條之規範目的不符。參以輕型
    機車與普通大貨車之駕駛執照取得方式有所不同，其吊扣處
    分實不宜互為流用。本件異議人因飲酒後騎乘普通輕型機車
    酒駕違規，則應依本條例第35條第1項第1款之規定吊扣其所
    依憑騎乘普通輕型機車資格之駕駛執照，若將其以外之普通
    大貨車駕駛資格一併予以限制，則係不當聯結異議人騎乘普
    通輕型機車之違規行為與其普通大貨車駕駛資格，此種不當
    聯結即構成違法，而有撤銷之原因。至於因異議人無較低級
    車類之機車駕駛執照可供吊扣，固導致越級駕駛人違規酒駕
    時，受有無須吊扣駕駛執照之利益，惟此關於駕駛執照管理
    所衍生之執行困難或法規漏洞，宜由修法解決，尚不得擴張
    解釋於駕駛人無較低級駕駛執照可供吊扣時，即率爾代以吊
    扣其所領有之較高級駕駛執照。況依上開所述本件行為時之
    道路交通管理處罰條例第68條，既已將「吊扣」各級車類之
    規定予以刪除，原處分機關自不能逕行處分吊扣受處分人其
    他車種之駕駛執照。準此，原處分機關因異議人騎乘普通輕
    型機車而有酒駕違規行為，且因異議人無普通輕型機車駕駛
    執照，而逕行吊扣其普通大貨車駕駛執照代之，顯已逾越道
    路交通管理處罰條例第68條之規範意涵及範圍，自難謂係適
    法之處分。綜上所述，本件異議人領有普通大貨車駕駛執照
    ，騎乘上開輕型機車酒精濃度超過規定標準之違規行為，事
    證明確，足堪認定。惟原處分機關未考量現行同條例第68條
    修正規定及內涵，不得吊扣異議人現尚有效之其他各級駕駛
    執照，仍為裁處吊扣異議人之普通大貨車駕駛執照，即有違
    誤，應由本院將原處分關於吊扣部分之處分予以撤銷，改諭
    知如主文第2項所示，以資適法等語。
三、按汽車駕駛人，駕駛汽車經測試檢定有酒精濃度超過規定標
    準之情形者，處新臺幣（以下同）1萬5千元以上6 萬元以下
    罰鍰，並當場移置保管其車輛及吊扣其駕駛執照1 年；因而
    肇事致人受傷者，並吊扣其駕駛執照2 年，道路交通管理處
    罰條例第35條第1項第1款、第24條第1項第2款定有明文。而
    所謂酒精濃度超過規定之標準者，依道路交通安全規則第11
    4條第2款之規定，係指汽車駕駛人飲用酒類或其他類似物後
    其吐氣所含酒精濃度超過每公升0.25毫克或血液中酒精濃度
    超過0. 05%以上者。次按汽車駕駛人，因違反本條例及道路
    交通安全規則之規定，受吊銷駕駛執照處分時，吊銷其持有
    各級車類之駕駛執照，道路交通管理處罰條例第68條定有明
    文。此規定係於民國94年12月14日修正公布，並於95年3月1
    日施行，而修正前之道路交通管理處罰條例第68條則係規定
    「汽車駕駛人，因違反本條例及道路交通安全規則之規定，
    受吊扣或吊銷駕駛執照處分時，吊扣或吊銷其持有各級車類
    之駕駛執照」，觀其修法意旨，係以「原條文將違規駕駛人
    所持有之各級車類駕駛執照一併吊扣或吊銷，失之過酷，影
    響人民工作及生活甚鉅」為由，而刪除吊扣駕駛人駕駛執照
    時，「吊扣其持有各級車輛駕駛執照」之規定，是依現行道
    路交通管理處罰條例，已無得吊扣駕駛人所持有他級駕駛執
    照之依據存在，從而，於為吊扣駕駛人駕駛執照之處分時，
    自僅得「吊扣駕駛人違規時所駕駛該級車類之駕駛執照」，
    以限制其繼續駕駛該級車類行駛道路之權利。惟若駕駛人並
    無持有或遭註銷該級車類之駕駛執照，並非即無從執行吊扣
    駕駛執照之處分而不罰，僅係如何為適當處分及執行之問題
    ，否則徒使道路交通管理處罰條例第35條第1項第1款、第67
    條第6項規定形同具文。
四、經查：
  (一)本件受處分人甲○○（下稱受處分人）於民國98年1 月18日
    15時49分許，騎乘車牌號碼TV3-103 號輕型機車，行經苗栗
    縣頭份鎮○○路、科東路口處，為苗栗縣警察局頭份分局頭
    份派出所警員掣單舉發「酒後駕車（酒側值0.74MG/L）肇事
    致人受傷」違規；嗣原處分機關爰依道路交通管理處罰條例
    第35條第1項第1款、第24條第1項第2款暨舉發違反道路交通
    管理事件統一裁罰標準及處理細則第41條第4 項規定，於99
    年3月3日裁處受處分人罰鍰共計4萬5千元、吊扣汽車駕駛執
    照24個月及施以道路交通安全講習，此有苗栗縣警察局苗縣
    警交字第F00000000 號舉發違反道路交通管理事件通知單、
    交通部公路總局新竹區監理所苗栗監理站竹監苗字第裁54-F
    00000000號違反道路交通管理事件裁決書各一份附卷可稽，
    且受處分人並不爭執，是受處分人違反同條例第35條第1 項
    第1款之違規事實，堪予認定。
  (二)基於前揭道路交通管理處罰條例第68條說明，受處分人上開
    違規行為既係發生於98年1 月18日，自應適用修正後之道路
    交通管理處罰條例第68條規定；且修正後道路交通管理處罰
    條例第68條之規定，既將「吊扣」等字刪除，是依上開說明
    ，受處分人受吊扣駕駛執照處分時，自不得再吊扣其持有各
    級車類之駕駛執照，故原處分機關於作成吊扣駕駛執照處分
    時，應就行為人所應吊扣之駕駛執照種類予以限定，始符合
    依法行政原則。而受處分人為本件違規行為時，係騎乘輕型
    機器腳踏車，此有苗栗縣警察局苗縣警交字第F00000000 號
    舉發違反道路交通管理事件通知單一紙附卷可憑，揆諸上開
    說明，其依法所受之處分應為限制其騎乘輕型機器腳踏車之
    權利，即吊扣其輕型機器腳踏車駕駛執照。至受處分人目前
    僅領有之普通大貨車駕駛執照，致無較低級車類之輕型機車
    駕駛執照可供吊扣，此係源於道路交通安全規則關於「一照
    原則」之駕照管理問題，要不能因執行困難或法規漏洞，即
    置立法修正通過之條文不予遵守適用，遽擴張解釋認應吊扣
    受處分人之各級車類駕駛執照。況依道路交通安全規則第61
    條第1項第2款規定，汽車駕駛人取得高一級車類之駕駛資格
    者，應換發駕駛執照，並准其駕駛較低級車類之車輛，已領
    有大客車駕駛執照者，得駕駛大貨車、代用大客車、大客貨
    兩用車、曳引車、小型車、輕型機器腳踏車，是汽車駕駛人
    領有大客車駕駛執照者，即可駕駛前述多種「較低級車類」
    之車輛，換言之，駕駛人雖僅持有1 張大客車駕駛執照，然
    該駕駛執照實包含多種較低級種類車輛之駕駛資格，屬「多
    合一」之駕駛執照，是原處分機關於執行時，自非不得在受
    處分人繳送之大貨車駕駛執照上註明「吊扣輕型機車之駕駛
    執照」後發還，供其繼續持用，或其他適當方式執行，以貫
    徹裁罰本旨。
  (三)綜上所述，原審法院認受處分人為本件酒後駕車違規行為時
    ，係駕駛輕型機車，自不能越級吊扣其駕駛普通大貨車之權
    利，原處分機關未審酌新修正之法律規定，而作成吊扣受處
    分人普通大貨車駕駛執照之處分並非合法，以受處分人之異
    議有理由，而撤銷原處分關於吊扣普通大貨車駕駛執照12個
    月部分，經核於法尚無不合。惟原處分乃係吊扣受處分人汽
    車駕駛執照24個月，有上開裁決書在卷可稽，原審僅撤銷原
    處分關於吊扣汽車駕駛執照12個月部分，即有未當。抗告人
    未審酌新修正法律之規定，仍以一人一照原則，亦即經吊扣
    或吊銷駕駛執照處分時，不論是否為取得較高級車輛之駕駛
    資格，均無可持較低等級種類駕照而駕車行駛道路之權利，
    應以同法第35條第1項第1款為由，認為應剝奪受處分人普通
    大貨車之駕駛用路權，提起抗告請求撤銷原裁定云云，為無
    理由。惟本件受處分人於前揭時、地，駕駛輕型機車，經警
    檢測其酒精濃度超過規定標準之違規事實，受處分人應被吊
    扣之駕駛執照為其駕駛輕型機車資格之駕照，原裁定卻諭知
    不罰，自有未合，原裁定既有此部分可議之處，應由本院將
    原裁定撤銷，並自為裁定如主文第2、3項所示。
據上論斷，應依道路交通案件處理辦法第25條、第26條，刑事訴
訟法第413條，裁定如主文。
中    華    民    國    99    年    6     月    3     日
            刑事第七庭    審判長法  官  林  榮  龍
                                法  官  江  錫  麟
                                法  官  張  惠  立
上列正本證明與原本無異。
不得再抗告。
                                書記官  陳  慈  傳
中    華    民    國    99    年    6     月    4     日

司法院資訊處製作；財團法人民間司法改革基金會備份。
